【裁判字號】    90,上訴,559
【裁判日期】    901231
【裁判案由】    貪污治罪條例
【裁判全文】
臺灣高等法院臺中分院刑事判決                      九十年度上訴字第五五九號
    上  訴  人
    即  被  告  丁○○
    選任辯護人  張績寶
                楊志航
    上  訴  人
    即  被  告  乙○○
    選任辯護人  朱元宏
    上  訴  人
    即  被  告  甲○○
    選任辯護人  羅豐胤
                黃幼蘭
    上  訴  人
    即  被  告  丙○○
    選任辯護人  張國楨
右上訴人因貪污治罪條例案件，不服臺灣南投地方法院八十九年度訴字第三六六號中
華民國九十年一月二十九日第一審判決（起訴案號：臺灣南投地方法院檢察署八十九
年度偵字第二六三０號），提起上訴，本院判決如左：
    主      文
原判決撤銷。
丁○○、乙○○、甲○○、丙○○均免訴。
    理      由
一、本件公訴意旨略以：被告丁○○現任南投縣仁愛鄉鄉長，負責綜理鄉政；被告乙○○現任鄉公所秘書，承鄉長之命綜理秘書室及襄贊鄉長處理鄉公所業務；被告
    甲○○為鄉公所建設課課長，綜理鄉公所建設課工程預算編列、工程招標、驗收
    等業務；被告丙○○為鄉公所建設課職務代理村幹事，負責承辦鄉公所建設課工
    程預算編列、工程招標等業務，均係依據法令從事公務之人員。彼等均明知仁愛
    鄉公所於民國八十八年十二月間，為辦理「九二一震災仁愛鄉危險建築物拆除工
    程」，由承辦人即被告丙○○編列預算經費計新臺幣（下同）一千三百零七萬元
    ，函報行政院公共工程委員會爭取補助全部經費後，經工程會稽核專案小組黃順
    昌等人，於八十九年元月七日，赴仁愛鄉公所會同被告即秘書乙○○及被告即建
    設課長甲○○二人，共同查核討論後，結論為：仁愛鄉公所原編列之建築拆除編
    列單價一、二五Ｏ至一、三ＯＯ元／平方公尺，依當時緊急情況平均單價約三五
    Ｏ元／平方公尺，有偏高情形。經考量該鄉位屬偏遠地區，機具、人員等調度不
    易，參考一般平均單價等因素，單價略調高為五ＯＯ元／平方公尺為框列預算單
    價（意即合理之單價，不得高於此上限單價）；且當場告知鄉公所人員該工程招
    標、決標時，應回歸「政府採購法」之規定辦理，即仁愛鄉公所辦理該工程應以
    公開招標，不得以指定特定之三家廠商比價方式辦理。詎被告丁○○、乙○○、
    甲○○、丙○○等人，基於共同圖利之不法犯意聯絡，分別於八十九年一月十九
    日及二十日，被告丙○○簽辦該工程招標時，竟不遵照工程會稽核專案小組黃順
    昌等人指示結論辦理，故意依據前台灣省政府住宅及都市○○○○道路拆除工程
    單價，並改以「立方公尺」為計價單位，而浮報單價價額七０Ｏ至一三ＯＯ元／
    立方公尺經費計一千三百五十三萬元編列預算書，並罔顧南投縣仁愛鄉公所主計
    室主任王敏及財政課課長劉宗炎二人，簽會應依採購法規定辦理公開招標、及未
    經上級核准等由反對辦理招標，送經知情之被告甲○○、乙○○核章同意、及被
    告丁○○批示以比價方式辦理招標，而指定陸海豐營造工程有限公司（負責人吳
    賜陸）、正祐營造工程有限公司（負責人吳蕙友）、及興來營造有限公司（負責
    人陳昌焱）等三家廠商比價，並於八十九年一月二十一日，開標決標由「陸海豐
    營造工程有限公司」以一千二百三十八萬元得標隨即簽訂合約承包，並由陳慶進
    經營之成洲工程實業公司為連帶保證人。致該工程得標金額換算每平方公尺之單
    價約一千四百五十八元，超出以每平方公尺五ＯＯ元框列預算單價核定之經費四
    百四十二萬七千元約高出一．八倍，浮報計七百九十五萬三千元不正利益。嗣公
    共工程委員會委員得知仁愛鄉公所未經核准，且以浮報之單價違規辦理招標之犯
    行，函請研擬與承包商解除合約後，南投縣仁愛鄉公所始於八十九年三月十三日
    ，與得標之陸海豐公司解約廢標，因認被告丁○○、乙○○、甲○○、丙○○共
    犯有貪污治罪條例第六條第一項第四款之對於主管之事務，直接圖私人不法之利
    益罪。
二、經查依起訴書所載仁愛鄉公所就前揭「九二一震災仁愛鄉危險建築物拆除工程」
    已與陸海豐營造工程有限公司解除契約，此節並有解約書一紙附偵查卷第一六０
    頁可參，陸海豐營造工程有限公司負責人吳賜陸經本院囑託訊問，亦證述伊本人
    及公司均未領得任何本案工程款，有訊問筆錄附本院卷第三三一頁起可考，故該
    公司尚未實際得利，是縱有公訴意旨所指之圖利情事，亦僅止於未遂，又查被告
    等行為後，貪污治罪條例第六條第二項已經修正為「前項第一款至第三款之未遂
    罪犯罰之」，而第六條第一項第四款亦修正為「對於主管或監督之事務，明知為
    違背法令，直接或間接圖自己或其他私人不法利益，因而獲得利益者」，本案被
    告等行為後，法令既經修正就圖利未遂罪廢止其刑罰，原審未及依據刑事訴訟法
    第三百零二條第四款規定諭知免訴判決自有未合，原審判決既有可議之處，即屬
    無從維持，應由本院予以撤銷改判，並另為免訴之判決（關於免訴判決毋庸為實
    體認定，詳最高法院四十四年台非字第五號判例、三十六年上字第四四八三號判
    例、司法院廳七十四年六月十五日廳刑一字第四五二號函）。
據上論結，應依刑事訴訟法第三百六十九條第一項前段、第三百六十四條、第三百零
二條第四款，判決如主文。
本案經檢察官戊○○到庭執行職務。
中      華      民      國      九十    年      十二    月      三十一  日
                        臺灣高等法院臺中分院刑事第五庭
                                      審判長法  官  袁  從  楨
                                            法  官  胡  森  田
                                            法  官  姚  勳  昌
右正本證明與原本無異。
如不服本判決應於收受送達後十日內向本院提出上訴書狀，其未敘述上訴之理由者並
得於提起上訴後十日內向本院補提理由書（均須按他造當事人之人數附繕本）。
                                            書記官  陳  如  慧
中      華      民      國      九十一  年      一      月      二      日
                                                                        Ａ


司法院資訊處製作；財團法人民間司法改革基金會備份。
